臺灣臺中地方法院民事判決　　　　　　　100年度訴字第346號
原　　　告　　林敬蒼
　　　　　　　林生隆
　　　　　　　林美照
兼　共　同　　林美妃
訴訟代理人　　　　　　　號
上一原告之
訴訟代理人　　王叔榮律師
　　　　　　　魏其村律師
被　　　告　　祭祀公業林寶興
法定代理人　　林維仁
上列當事人間請求確認派下權存在事件，本院於民國100年5月30
日言詞辯論終結，判決如下：
    主      文
確認原告林敬蒼、林生隆、林美照、林美妃對被告祭祀公業林寶
興之派下權存在。
訴訟費用由被告負擔。
    事實及理由
壹、原告主張：
一、原告等人之父即訴外人林喜潭為系爭祭祀公業之派下員，有
    該公業之規約書與派下會員系統表可稽（原證1、2）；林喜
    潭於祭祀公業條例施行後之民國97年10月25日死亡（原證3
    ），原告等為其繼承人（原證4），並共同承擔祭祀事宜，
    依祭祀公業條例第5條之規定，原告等對系爭祭祀公業均有
    派下權。
（一）系爭祭祀公業雖在祭祀公業條例施行前即已設立存在，並
      定有規約，然祭祀公業條例既自97年7月1日起施行，系爭
      祭祀公業之派下員發生繼承之事實者，有關得繼承其派下
      權之人，自應適用同條例第5條之規定據以認定。是依前
      開規定，原告於其父林喜潭死亡後，不論男性或女性，均
      有參加祭祀活動並分擔祭祀經費，故原告等主張享有系爭
      祭祀公業之派下權，於法有據。
（二）祭祀公業條例第4規定：「本條例施行前已存在之祭祀公
      業，其派下員依規約定之。無規約或規約未規定者，派下
      員為設立人及其男系子孫（含養子）：：：派下之女子：
      ：：有下列情形之一者，亦得為派下員：一、經派下現員
      三分之二以上書面同意。二、經派下員大會派下現員過半
      數出席，出席人數三分之二以上同意通過。」；第5條亦
      規定：「本條例施行後，祭祀公業及祭祀公業法人之派下
      員發生繼承事實時，其繼承人應以共同承擔祭祀者列為派
      下員。」。復查該條例第5條之立法理由謂：『基於民法
      規定男女繼承權平等，本條例施行後之祭祀公業即不宜再
      依宗祧繼承之習俗排除女性繼承派下之權利，爰規定本條
      例施行後，祭祀公業及祭祀公業法人之派下員發生繼承事
      實時，其繼承人應以共同承擔祭祀者列為派下員」。是依
      前述條文、立法理由可知，祭祀公業條例第4條之規定，
      係針對在祭祀公業條例施行前已存在之祭祀公業，其派下
      員資格如何取得、認定之依據；而同條例第5條則係針對
      祭祀公業條例公布施行後，祭祀公業之派下員發生繼承事
      實者，如何定其繼承派下員之人。且觀乎該條例第5條並
      無區分祭祀公業係於祭祀公業條例施行前或施行後設立，
      可見祭祀公業條例施行前、後設立之祭祀公業，當然均屬
      該條例適用之對象，灼然至明。
二、詎原告林敬蒼、林生隆、林美照、林美妃曾於99年4月12日
    以掛號函件執據第000000-00000-00-00000-0號寄送申請書
    予被告，函請被告之法定代理人林維仁辦理派下員變更登記
    等程序（原證5），惟迄今均未獲回應。甚且在本件起訴數
    月前出售該公業土地後，於日前發放價款與各派下員，被告
    竟刻意排拒原告等，就原告等應得之部分，迄今仍不給付，
    致原告等不能依法享有派下權。足見原告等之派下權，於法
    律上之地位處於不安之狀態，須待法院確認判決始得除去，
    原告等為維護派下員權利，爰依民事訴訟法第247條第1項之
    規定，提起本件確認之訴。
三、對被告抗辯之陳述：
（一）祭祀公業條例第5條規定之適用對象，就祭祀公業條例施
      行前、後設立之祭祀公業均有適用，業如前述。又內政部
      97年12月10日內授中民字第0970732948號函，謂「祭祀公
      業條例第4條意旨係規範已存在之祭祀公業其派下員應具
      備條件之原則及例外，第5條意旨係基於民法規定男女繼
      承權平等，規範本條例施行後之祭祀公業即不得再依宗祧
      繼承之習俗排除女性繼承派下之權利。祭祀公業條例施行
      前已存在之祭祀公業，依法訂定規約，並報請經受理機關
      備查有案，其規約內容如與祭祀公業條例第4條規定不一
      時，優先適用規約規定辦理。祭祀公業條例施行前已存在
      之祭祀公業，依法訂定規約，並報經受理機關備查有案，
      其規約內容如與祭祀公業條例第5條規定不一時，除應優
      先適用條例規定辦理外，並請變更其規約。」（原證7）
      ，亦採相同之見解。
   1、本件原告之父林喜潭為系爭祭祀公業之派下員，林喜潭於
      祭祀公業條例施行後之97年10月25日死亡，亦為兩造所不
      爭執。是依前述祭祀公業條例第4條、第5條立法意旨及相
      互間適用之說明，本件原告均得因繼承成為祭祀公業林寶
      興之派下員。
   2、至被告辯稱爭祭祀公業規約書第5條約定「本公業派下員
      資格之取得以享有派下員之成員去世後其男系卑親屬始得
      取其派下權，否則無權主張其權利」，而認女子不能取得
      派下員資格，依上所述，自非可採。況依前開內政部函釋
      意旨，林喜潭死亡時，祭祀公業條例既已施行，除應適用
      該條例第5條規定，由原告共同取得派下員資格外，被告
      尚應變更其規約之內容，始符法制；被告以系爭祭祀公業
      規約第5條約定抗辯，核無理由。
（二）祭祀公業條例第5條規定之所謂「共同承擔祭祀者」，係
      指具有參與祭祀活動及共同負擔祭祀經費事實者，內政部
      97年10月6日內授中民字第0970732852號函足參（見原證7
      ）。查系爭祭祀公業有關公祠之祭拜事宜，依例係以一年
      為度由管理人指定四大房以下某子孫輪流職司祠堂每日之
      啟閉與上香，並於每年重要民俗節日，如春節、清明、農
      曆十月半等，擔任主祭者。而原告之父林喜潭過世後，即
      由原告共同承擔祖先之祭祀，有99年11月19日（農曆10月
      15日）晚間11時許參與祭拜祖先之照片可證（原證8），
      堪認原告等於繼承事實發生後，有共同承擔祭祀之意思及
      參與系爭祭祀公業祭祀活動之事實。且祭祀公業條例第5
      條係為摒棄舊有排除女姓參與宗祧繼承之習俗，始立法明
      文保障女姓得繼承派下員之權利，原告既有能力及意願參
      與系爭祭祀公業之祭祀，且有實際參與之行動，自已符合
      該條例第5條規定共同承擔祭祀之要件。
（三）原告並非不願參加系爭祭祀公業祭祀活動，係被告未盡通
      知義務，不能以原告只提出10月15日之祭拜神明照片，即
      認原告無祭祀祖先意願。又系爭祭祀經費均由被告負擔，
      因被告財產豐富，派下員並不需負擔。至原告之父於95年
      已輪值過，若再輪到原告已係10多年後之事。
四、並聲明：（一）確認原告林敬蒼、林生隆、林美照、林美妃
    對被告之派下權存在。（二）訴訟費用由被告負擔。
貳、被告則以：
一、原告林敬蒼、林生隆提起本件確認之訴，無保護之必要。
（一）原告之被繼承人林喜潭為被告之派下員，林喜潭死亡後，
      依系爭公業規約第5條規定為當然派下員，被告從未否認
      其等派下員資格，原告林敬蒼、林生隆實無提起確認之訴
      必要。
（二）再依祭祀公業條例第18條規定：「祭祀公業派下全員證明
      書核發後，派下員有變動者，管理人、派下員或利害關係
      人應檢具下列文件，向公所申請公告三十日，無人異議後
      准予備查」。則依上開規定向公所申請公告之權利人為管
      理人、派下員或利害關係人等，原告林敬蒼、林生隆為派
      下員，自應依上開規定辦理，無須提起本件訴訟，但原告
      竟強令被告為其辦理公告，顯無理由，其提起本件訴訟欠
      缺權利保護要件，無起訴之必要。
二、對原告林美照、林美妃之部分：
（一）系爭公業規約第5條規定派下員取得之資格，以男系卑親
      屬始得取其派下權，原告林美照、林美妃為女性，依系爭
      公業規約不具派下員資格。且規約既有特別約定，即應依
      規約約定。
（二）原告林美照、林美妃欲取得派下員之資格，依祭祀公業條
      例第5條之規定，須「應以共同承擔祭祀者」為限，原告
      林美照、林美妃就共同承擔祭祀之事實，應負舉證之責任
      。所謂共同承擔祭祀，係指具參與祭祀活動及共同負擔祭
      祀經費之事實者，此項事實應由原告林美照、林美妃舉證
      證明。然原告林美照、林美妃並無參與祭祀活動及共同負
      擔祭祀經費之事實，故無派下員資格。
（三）系爭祭祀公業之活動為於每年元宵節、清明節、端午節、
      重陽節、冬至、除夕等節日為祭祀活動，至每年農曆10月
      15日係祭拜神明，俗稱「謝平安」，並非祭祀祖先。而原
      告所提出之相片，並非系爭祭祀公業祭祀時之相片，而係
      99年農曆10月15日祭拜公廳三界公、謝平安時之照片，與
      祭祀公業無關。
（四）值年之派下員始需承辦祭祀，原告林美照、原告林美妃為
      嫁出去之女性，根本未輪值或值年，豈會有祭祀行為。
三、並聲明：（一）原告之訴駁回。（二）訴訟費用由原告負擔
    。
參、得心證之理由
一、按確認法律關係之訴，非原告有即受確認判決之法律上利益
    者，不得提起之；確認證書真偽或為法律關係基礎事實存否
    之訴，亦同，民事訴訟法第247條第1項著有規定。所謂即受
    確認判決之法律上利益，係指因法律關係之存否不明確，致
    原告在私法上之地位有受侵害之危險，而此項危險得以對於
    被告之確認判決除去之者而言（最高法院42年度台上字第10
    31號判例要旨參照）；若當事人間無爭執，原無起訴利益，
    但若因公簿上之豋載（例如戶籍登記、地籍登記等），縱被
    告未加爭執，亦應認有確認利益。次按被告對於原告依訴之
    聲明所為關於某法律關係之請求，於法院行言詞辯論時為承
    認者，即生訴訟法上認諾之效力，法院應不待調查原告請求
    之訴訟標的之法律關係果否存在，逕以認諾為該被告敗訴判
    決之基礎（最高法院85年度台上字第153號判決要旨參照）
    。查：
（一）辦理派下員登記，依祭祀公業第18條之規定須檢具派下員
      全員證明書，故原告林美照曾代表原告林敬蒼、林生隆向
      台中市潭子區公所（前為台中縣潭子鄉公所）申請派下員
      變動相關文件，然前開公所回函稱被告祭祀公業已多年未
      申辦派下員變動，故無法調取，因前開資料之欠缺，致原
      告無法辦理派下員登記等事實，有原告所提出之台中市潭
      子區公所100年4月7日潭區民字第1000005604號、94年5月
      11日潭鄉民字第0940008582號函在卷可證，自堪信為真實
      。則縱被告對原告林敬蒼、林生隆為系爭祭祀公業派下員
      之事實不爭執，然原告林敬蒼、林生隆因前開因素致無法
      登記為派下員，依前開說明，本件自有即受確認判決之法
      律上利益。又被告就原告林敬蒼、林生隆前開請求之聲明
      為認諾（見本院100年5月30日言詞辯論筆錄），則依前開
      說明，應不待調查、逕以認諾為該被告敗訴之判決。從而
      ，原告林敬蒼、林生隆請求確認對被告之派下權存在，均
      為有理由，應予准許。
（二）原告等之父即訴外人林喜潭為系爭祭祀公業之派下員，林
      喜潭於祭祀公業條例施行後之97年10月25日死亡，原告等
      則為其繼承人，原告林美照、林美妃為女性；與系爭祭祀
      公業在祭祀公業條例97年7月1日施行前即已設立存在，並
      定有規約；及原告林美照、林美妃曾函請被告之法定代理
      人林維仁辦理派下員變更登記等程序，惟迄未獲回應；暨
      在本件起訴數月前，被告出售該公業土地後，於日前發放
      價款與各派下員，但均未發放予原告林美照、林美妃等事
      實，為兩造所不爭（見本院100年5月30日言詞辯論筆錄）
      ，另有戶籍謄本、申請書、第000000-00000-00-00000-0
      號掛號函件執據等在卷可證，自均堪信為真實。則應審究
      者，厥為原告林美照、林美妃為女性，是否得因繼承其父
      林喜潭而為系爭祭祀公業之派下員？
   1、祭祀公業條例97年7月1日施行前已存在之祭祀公業，其派
      下員依規約定之；無規約或規約未規定者，派下員為設立
      人及其男系子孫（含養子）；派下之女子有下列情形之一
      者，亦得為派下員：一、經派下現員三分之二以上書面同
      意，二、經派下員大會派下現員過半數出席，出席人數三
      分之二以上同意通過，祭祀公業條例第4條第1、3著有規
      定。祭祀公業條例97年7月1日施行後，祭祀公業及祭祀公
      業法人之派下員發生繼承事實時，其繼承人應以共同承擔
      祭祀者列為派下員，祭祀公業條例第5條亦有規定。從而
      ，認定原告林美照、林美妃是否為系爭派下員，應依前開
      祭祀公業條例第5條之規定，或依祭祀公業條例第4條而適
      用系爭公業規約之規定？
 （1）祭祀公業條例第5條之立法說明為，基於民法規定男女繼
      承權平等，本條例施行後之祭祀公業即不宜再依宗祧繼承
      之習俗排除女性繼承派下之權利，爰規定本條例施行後，
      祭祀公業及祭祀公業法人之派下員發生繼承事實時，其繼
      承人應以共同承擔祭祀者列為派下員。
 （2）關於前開祭祀公業條例第4條與第5條之適用，內政部97年
      12月10日內授中民字第0970732948號函認，祭祀公業條例
      施行前已存在之祭祀公業，依法訂定規約，並報經受理機
      關備查有案，其規約內容如與祭祀公業條例第5條規定不
      一時，除應優先適用條例規定辦理外，並請變更其規約，
      此有原告所提出之前開函釋在卷可證。
 （3）由前開立法說明與內政部之函釋相互參酌以觀，可知祭祀
      公業條例施行前已存在之祭祀公業，依法雖訂定規約，然
      祭祀公業條例97年7月1日施行後，派下員發生繼承事實時
      ，應優先適用祭祀公業條例之規定辦理，亦即不分男女，
      而以共同承擔祭祀者列為派下員。而系爭祭祀公業在祭祀
      公業條例97年7月1日施行前即已設立存在，並定有規約，
      然原告等之父即林喜潭為系爭祭祀公業之派下員，林喜潭
      於祭祀公業條例施行後之97年10月25日死亡，原告林美照
      、林美妃則為其繼承人，且為女性等均如前述，則依前開
      說明，若原告林美照、林美妃共同承擔祭祀者，自得列為
      派下員，應可認定；至系爭規約與祭祀公業條例第5條規
      定不符之部分，應變更其規約，亦如前述。
   2、祭祀公業派下權之取得，應由該公業依祭祀公業條例規定
      ，於其規約中訂定有關共同承擔祭祀之合理條件（內政部
      98年3月2日內授中民字第0980720054號函參照）。而祭祀
      公業條例第5條所規定之「共同承擔祭祀者」，係指具有
      參與祭祀活動及共同負擔祭祀經費之事實者（內政部97年
      10月6日內授中民字第0970732852號函參照）。
 （1）系爭祭祀公業規約，並未於其規約中訂定有關共同承擔祭
      祀之合理條件，有祭祀公業林寶興規約書在卷可證。
 （2）原告林美照、林美妃曾函請被告之法定代理人林維仁辦理
      派下員變更登記等程序，惟迄未獲回應，亦如前述，堪認
      原告林美照、林美妃有參與系爭祭祀公業祭祀活動及共同
      負擔祭祀經費之意願。被告雖抗辯原告所提出之相片，並
      非系爭祭祀公業祭祀時之相片，而係99年農曆10月15日祭
      拜公廳三界公、謝平安時之照片云云；然原告林美照、林
      美妃縱係祭拜公廳三界公、謝平安，亦足證其等有參與系
      爭祭祀公業祭祀活動及共同負擔祭祀經費之意願。
 （3）此外，別無證據足資證明被告曾通知原告林美照、林美妃
      參與系爭祭祀公業祭祀活動及共同負擔祭祀經費，而遭原
      告林美照、林美妃拒絕；反係原告林美照、林美妃要求辦
      理派下員登記等行為，堪認原告林美照、林美妃共同承擔
      祭祀，自得因繼承其父林喜潭而為系爭祭祀公業派下員。
二、綜上所述，原告林敬蒼、林生隆請求確認對被告之系爭派下
    權存在，業為被告所認諾，自有理由；原告林美照、林美妃
    於祭祀公業條例97年7月1日施行後，因繼承原派下員即其父
    林喜潭，且有共同承擔祭祀之行為，其等請求確認對被告之
    系爭派下權存在，亦為有理由，均應予准許。至被告之前開
    抗辯，核與前開事證不符，自均不可採。
三、本件事證已臻明確，兩造所為之其他主張，陳述並所提之證
    據，經審酌後，認均與本件之結論無礙，不再一一論述，併
    予敘明。
四、訴訟費用負擔之依據：民事訴訟法第78條。
中    華    民    國    100    年    6    月    13    日
                  民事第二庭    法  官  陳卿和
正本係照原本作成。
如對本判決上訴，須於判決送達後20日內向本院提出上訴狀。如
委任律師提起上訴者，應一併繳納上訴審裁判費。
中    華    民    國    100    年    6    月    13    日
                                書記官  施玉卿